最高法院刑事判決　　　　　　　　　　　　　　　八十八年度台上字第五八六六號
　　上　訴　人　甲○○
右上訴人因常業重利案件，不服台灣高等法院中華民國八十六年九月二十四日第二審
判決（八十六年度上訴字第三七一二號，起訴案號：台灣桃園地方法院檢察署八十五
年度偵字第一二一八六號），提起上訴，本院判決如左：
    主  文
上訴駁回。
    理  由
按刑事訴訟法第三百七十七條規定，上訴於第三審法院，非以判決違背法令為理由，
不得為之。是提起第三審上訴，應以原判決違背法令為理由，係屬法定要件。如果上
訴理由狀並未依據卷內訴訟資料，具體指摘原判決不適用何種法則或如何適用不當，
或所指摘原判決違法情事，顯與法律規定得為第三審上訴理由之違法情形，不相適合
時，均應認其上訴為違背法律上之程式，予以駁回。本件上訴人甲○○上訴意旨略稱
：(一)原判決固記載上訴人係以幫助張英福之意，而參與構成要件之行為，為共犯，然
就上訴人與張英福間何以認定有犯意之聯絡，卻未予明，更未就上訴人是否有趁借
款人急需用錢之際貸與款項，收取高利等情，於理由內詳予明，僅憑上訴人前往收
錢，遽認已犯刑法第三百四十五條之常業重利罪，並謂上訴人與張英福有犯意之聯絡
，此一論斷顯然過於疏率，並有依法應於審判期日調查之證據未予調查之違法。(二)上
訴人究竟係參與共同常業重利之犯行﹖抑或僅係單純受僱領薪，而未參與重利之構成
要件行為﹖實有詳查之必要，原審未俟主謀張英福到案，且在無其他旁證下，即憑上
訴人在警訊及偵查中前後歧異之自白，論上訴人以常業重利罪之共犯，其採證有違刑
事訴訟法第一百五十六條第二項之規定，並有依法應於審判期日調查之證據未予調查
之違法等語。
惟查本件原判決認定上訴人明知張英福（通緝中）經營地下錢莊，收取與原本顯不相
當之高額利息，仍受僱於張英福，基於幫助張英福之犯意，替張英福向借款人收取利
息及本金。吳偉蘋、董寶蓮二人因急需用錢，分別於民國八十五年八月二十七日及八
月底見張英福刊登之小額借貸報紙廣告後，撥電話聯絡，在桃園縣桃園市○○路九十
六號（榮星旅館）一五八室與張英福見面，張英福利用吳偉蘋、董寶蓮急迫之際，分
別借予吳偉蘋、董寶蓮各新台幣（下同）一萬五千元，並均先預扣三千元利息及一千
元（手續費），吳偉蘋、董寶蓮各實借一萬一千元，再以每七日為一期計算利息三千
元，張英福向吳偉蘋、董寶蓮收取之利息如以一年計算，利息為所借本金十倍以上，
顯係與原本不相當之重利；其間上訴人曾於八十五年九月五日向吳偉蘋收取利息，張
英福及甲○○二人均賴此業以維生等情，因而撤銷第一審諭知上訴人無罪之判決，改
判論處上訴人共同以犯重利罪為常業罪刑，已明其所憑之證據及認定之理由，從形
式上觀察，並無違背法令之情形存在。而上訴人於偵查中已自白其於八十五年七月十
八日受僱於張英福，月薪三萬元，知道張英福在放高利貸，仍幫張英福向借款人收利
息，借款之利息係每一萬元一星期二千元，須先扣利息及手續費一千元，其已收過七
、八次之利息云云，其所供張英福借款予他人及其收取利息之情形，核與被害人吳偉
蘋、董寶蓮於警訊所稱：其等因急需用錢，始分別於八十五年八月二十七日及同年八
月底，各向張英福借得一萬五千元、利息每七天三千元，借款時先扣利息三千元、手
續費一千元，實拿一萬一千元，上訴人確向其等收取利息等情節相符，原判決除依憑
上訴人在偵查中之供詞外，並以被害人吳偉蘋、董寶蓮上開證詞，作為判決基礎，其
採證並無違背刑事訴訟法第一百五十六條第二項之規定，或有應於審判期日調查之證
據未予調查之違法可言。又上訴人既明知張英福經營地下錢莊放高利貸，收取與原本
顯不相當之重利，仍受僱於張英福，負責向借款人收取利息，即係參與重利罪之構成
要件行為，且均以此為常業，原判決論以共同常業重利罪，尚難任意指摘為有應於審
判期日調查之證據未予調查之違法。上訴意旨，並未依據卷內訴訟資料為具體之指摘
，核與法律規定得為第三審上訴理由之違法情形不相適合，其上訴為違背法律上之程
式，應予駁回。
據上論結，應依刑事訴訟法第三百九十五條前段，判決如主文。
中      華      民      國    八十八    年      十      月    二十一    日
                              最高法院刑事第十庭
                                  審判長法官  莊  登  照
                                        法官  洪  明  輝
                                        法官  蔡  清  遊
                                        法官  黃  一  鑫
                                        法官  林  秀  夫
      右正本證明與原本無異
                                              書  記  官
中      華      民      國    八十八    年      十      月    二十八    日
